臺灣高等法院刑事判決
110年度交上易字第247號
上  訴  人  臺灣新竹地方檢察署檢察官
被      告  陳禹錡


上列上訴人因過失傷害案件，不服臺灣新竹地方法院109年度交
易字第639號，中華民國110年8月13日第一審判決（起訴案號：
臺灣新竹地方檢察署109年度偵字第10145號），提起上訴，本院
判決如下：
    主  文
上訴駁回。
    理  由
一、本案經本院審理結果，認第一審以檢察官所舉證據尚不足認
    被告陳禹錡過失傷害犯行，自屬不能證明被告犯罪，依法諭
    知無罪判決，經核並無不當，應予維持，並引用原審判決書
    理由之記載（如附件）。
二、檢察官上訴理由略以：
　㈠按汽車行駛時，駕駛人應注意車前狀況，並隨時採取必要之
    安全措施，道路交通安全規則第94條第3項定有明文，而所
    謂車前狀況，並不以行進軌跡之正前方為限，更包含行進方
    向視野所及之範圍。機車乃動力交通工具，其動能及速度大
    ，必須隨時注意前方視野所及範圍內之路況，俾能在事故發
    生前，及時採取必要之迴避措施，避免事故之發生，此為一
    般駕駛人所具之交通常識與經驗，被告對於上開規定自應知
    悉並遵守之。邱正萂指稱：案發時我是直行，時速約20至30
    公里，被告之機車（下稱A車）在我後方，我沒有看見對方
    等情。被告自承：當時我直行，時速約30至40公里，發現危
    險時與邱正萂的機車（下稱B車）並行，距離很近，突然就
    發生碰撞，我忘記我採取何種反應措施了，車禍發生當下我
    沒有記憶，我原本是騎在B車後方，我也不知道為何會追撞B
    車，我的是正常車速等語；於偵查中另供稱：我覺得對於本
    案車禍的發生沒有過失，因為我是正常速度去騎車，應該是
    擦撞，可能是我要過去時，邱正萂騎的速度比我慢，我沒有
    要超車，我要騎車慢慢過橋時，對方的車速比我慢，所以才
    發生擦撞等語。據上足知被告、邱正萂騎乘機車均行經竹林
    大橋上，被告行駛於後方，被告對於其通行方向、前方視野
    所及範圍內已能見邱正萂行進之路況，仍疏於注意，因而發
    生碰撞，致邱正萂之人、車倒地，因而受有上開傷害，其駕
    駛行為容有未注意車前狀況之過失甚明。
　㈡本件事故發生路段既為竹林大橋上之公路，行駛在前之車輛
    並無必須禮讓後車之義務，故若後車意欲加速通過，只能以
    超車方式為之，後車負有依道路交通安全規則第101條規定
    保持安全間距超車之義務。如欲超車，擬超車之後車無足夠
    空間可以與前車維持安全間距，後車即不能恣意超車，或以
    逼車方式令前車閃讓，自不待言。被告自始均否認當時有超
    車之情形，然邱正萂以時速20至30公里之慢速行駛於全長76
    0公尺之竹林大橋上，被告速度較快，焉有全程尾隨邱正萂
    之機車後方之理？而全無超車之舉，故被告所辯其無超車之
    情形，顯有悖於事實，因之保持安全間距超車之義務人乃被
    告。原審未審酌被告未注意車前狀況及兩車併行間隔，而以
    無法明確認定車禍發生過程，為被告無罪之判決，容有認定
    事實違背經驗、論理法則之違法等語。
三、按犯罪事實應依證據認定之，無證據不得認定犯罪事實；不
    能證明被告犯罪者，應諭知無罪之判決，刑事訴訟法第154
    條第2項、第301條第1項定有明文。復按刑事訴訟上證明之
    資料，無論其為直接證據或間接證據，均須達於通常一般之
    人均不致有所懷疑，而得確信其為真實之程度，始得據為有
    罪之認定，若其關於被告是否犯罪之證明未能達此程度，而
    有合理之懷疑存在時，致使無從形成有罪之確信，在刑事訴
    訟「罪疑唯輕」、「無罪推定」原則下，依據「罪證有疑，
    利於被告」之證據法則，即不得遽為不利被告之認定。
四、經查：
　㈠被告於起訴書所載時地騎乘A車，與邱正萂騎乘之B車發生碰
    撞，邱正萂因此倒地送醫後，經醫生診斷受有有左肩挫傷併
    擦傷、雙前臂擦傷、右膝挫傷併擦傷、右小腿擦傷、胸部挫
    傷及臉部挫傷併擦傷等傷害乙節，除據被告坦承不諱外，並
    經邱正萂證述明確（見他字卷第59-60頁），且有道路交通
    事故現場圖、道路交通事故調查（報告）表㈠㈡、警方事故現
    場蒐證照片、國立臺灣大學醫學院附設竹東分院109年8月11
    日臺大竹東分綜字第0000000000號函暨附件病歷、診斷證明
    書等在卷可查（見他字卷第23-37、45-56、63頁）在卷可稽
    ，前開事實首堪認定。是本件之關鍵即在於雙方撞擊時究竟
    雙方之行車動向為何？是否為被告擬行超車之際，於被告視
    線範圍內，前後車間未保持半公尺以上之距離、或於並行之
    際未保持兩車並行間之距離？
　㈡就雙方撞擊過程言：
　　1.邱正萂於事發時事故調查筆錄中陳稱：我直行中，A車在
      我後方，B車是左後方遭到撞擊，我沒有看到車禍過程等
      語（見他字卷第27-28頁），後於偵查中亦證稱：我騎在
      前面，被告在後面突然撞到我，我不知道怎麼撞到的等語
      （見他字卷第59-60頁），是邱正萂就本件事發過程因「
      未目擊、而均不清楚」。而被告則供稱：B車本來在我右
      前方、速度較慢，後來雙方並行時，不知道為什麼雙方就
      發生撞擊，應該是擦撞，後來我就往前飛，我因為也有受
      傷，所以對於事發過程也不記得了等情（見他字卷第30、
      39頁、本院卷第68頁），是被告、邱正萂就撞擊時A、B車
      究竟屬於前後車輛或兩車並行之狀況，出現歧異，無法逕
      認邱正萂證述之真實性。
　　2.復就A、B車損照片（見他字卷第35-37頁）情況以參，事
      故後B車左側出現明顯擦痕（見他字卷第37頁上方）、A車
      則為右側後照鏡外翻（見他字卷第35頁下方），與邱正萂
      所稱：B車把手歪掉一節相符（見他字卷第28頁），然此
      二車損狀況均無法據以推論屬機車倒地後刮擦地面所致、
      或撞擊所致，而無法佐證究竟事故發生時A、B車之行車動
      態為前後車、或並行車輛。參以A車前方、B車後方並無明
      顯之撞擊痕、擦痕以觀，此與一般前後車撞擊之撞擊點應
      集中前車後方、後車前方等情不合。故本件尚乏其他證據
      與邱正萂所陳相互參印，自無法佐認邱正萂所陳：撞擊時
      為前後車之狀態。
　　3.此外，本件並無現場監視器、或行車紀錄器等情，業經被
      告陳述明確（見他字卷第39頁背面），並有109年7月18日
      警員職務報告在卷可稽（見他字卷第21頁），是已無其他
      證據可資補充調查，故卷內並無積極證據可認定本件事故
      發生時A、B車輛之相對位置、任何動態，遑論以此推認本
      件事故時，被告究竟違反何等注意義務。檢察官上訴意旨
      逕認：被告為後車，被告於超車之際未注意視野可及之前
      車狀況，具有過失云云，亦嫌速斷。
　㈢退萬步言，縱認事故發生時B車在前、A車在後，以現場路面
    狀況言，A、B車騎乘之最外側慢車專用車道約有2.2公尺寬
    度，可容一輛自用小客車行駛，且該專用道路路面邊線距離
    橋墩護欄又尚有一定空間，足供兩輛機車臨時停放之寬度，
    現場車道間亦無設分隔島等障礙物，方便臨時跨越車道等情
    ，此有道路交通事故現場圖、現場照片在卷可稽（見他字卷
    第24、33、35頁），是現場狀況足容A、B車並行、或A車自B
    車另一方預留相當寬度超車無虞，實難逕認A車於該等路況
    下超車必然未保持並行、或超車間距。則以現場車道寬度言
    ，無法排除A車於車況無虞之狀況下，基於信賴原則而信賴
    前車保持穩定車速、行向，而進行超車、並行之際，B車驟
    然變速、或遽變行向之可能。是基於罪疑惟輕原則，無法逕
    為不利於被告之認定。檢察官上訴意旨認：本件係被告超車
    之際，未與前車保持安全距離云云，純屬臆測。
　㈣綜上所述，檢察官所指之犯行，僅有邱正萂之單一指述可資
    相佐，然除此之外，並無現場跡證為補強，是本件仍有合理
    之懷疑存在，本院尚無從形成有罪之確信，揆諸上揭法律規
    定與說明，自應為被告無罪之諭知。
五、原審業於判決理由中詳予敘述其認定之依據，並於調查全盤
    證據後，認為檢察官所舉之證據，尚不能證明被告犯罪，本
    於無罪推定原則，為被告無罪之諭知，經核尚無違誤。而按
    證據之取捨及證據證明力如何，均屬事實審法院得自由裁量
    、判斷之職權，苟其此項裁量、判斷，並不悖乎通常一般之
    人日常生活經驗之定則或論理法則，且於判決內論敘其何以
    作此判斷之心證理由者，即不得任意指摘其為違法（最高法
    院91年度台上字第2395號判決參照）。檢察官猶執前詞指摘
    原判決不當而提起上訴，惟經本院逐一剖析卷證，參互審酌
    ，仍無從獲得有罪之心證，均如前述。檢察官上訴意旨，並
    未提出新事證，僅就原審採證之職權行使再為爭執，核無理
    由，其上訴應予駁回。
據上論斷，應依刑事訴訟法第368條、第373條，判決如主文。　
本案經檢察官黃依琳提起公訴，檢察官邱宇謙提起上訴，檢察官
柯怡如到庭執行職務。
中　　華　　民　　國　　110 　年　　12　　月　　30　　日
                  刑事第十一庭  審判長法　官  張江澤
                                      法　官  章曉文
                                      法　官  郭惠玲
以上正本證明與原本無異。
不得上訴。
                                      書記官  湯郁琪
中　　華　　民　　國　　111 　年　　1 　　月　　3 　　日
　　
附件：
臺灣新竹地方法院刑事判決　
109年度交易字第639號
公  訴  人  臺灣新竹地方檢察署檢察官
被      告  陳禹錡
上列被告因過失傷害案件，經檢察官提起公訴（109年度偵字第1
0145號），本院判決如下：
    主  文
陳禹錡無罪。
    理  由
一、公訴意旨略以：被告陳禹錡於民國108年10月12日上午9時19
    分許，騎乘車號000-000號普通重型機車（下稱A車），沿新
    竹縣竹東鎮竹林大橋由南往北方向行駛，途經編號30185號
    燈桿前，本應注意車前狀況及兩車並行間之距離，並隨時採
    取必要之安全措施，且超車時，應與前車保持超過半公尺以
    上之間隔，而依當時天候晴，日間自然光線，柏油路面、乾
    燥無缺陷或障礙物，視距良好等客觀狀態，並無不能注意之
    情形，竟疏未注意，貿然加速，擬自同向前方由告訴人邱正
    萂所騎乘之車號000-000號輕型機車（下稱B車）之左側超車
    ，致A車自後衝撞B車之左後側車身，使告訴人人車倒地，因
    而受有左肩挫傷併擦傷、雙前臂擦傷、右膝挫傷併擦傷、右
    小腿擦傷、胸部挫傷及臉部挫傷併擦傷等傷害，因認被告涉
    犯刑法第284條前段之過失傷害罪嫌等語。
二、按犯罪事實應依證據認定之，無證據不得認定犯罪事實；不
    能證明被告犯罪者，應諭知無罪之判決，刑事訴訟法第154
    條第2項、第301條第1項分別定有明文。又按告訴人之告訴
    ，係以使被告受刑事訴追為目的，是其陳述是否與事實相符
    ，仍應調查其他證據以資審認；另認定犯罪事實所憑之證據
    ，雖不以直接證據為限，間接證據亦包括在內，然而無論直
    接證據或間接證據，其為訴訟上之證明，須於通常一般之人
    均不致有所懷疑，而得確信其為真實之程度者，始得據為有
    罪之認定，倘其證明尚未達到此一程度，而有合理之懷疑存
    在而無從使事實審法院得有罪之確信時，即應由法院諭知被
    告無罪之判決（最高法院52年台上字第1300號、76年台上字
    第4986號判例意旨參照）。
三、公訴意旨認被告涉犯前揭過失傷害罪嫌，係以被告於警詢及
    偵查中之供述、證人即告訴人邱正萂（下稱邱正萂）於警詢
    及偵查中之證述、道路交通事故現場圖、道路交通事故調查
    （報告）表㈠㈡、警方事故現場蒐證照片、邱正萂之診斷證明
    書等為其論據。被告於本院審理程序中經傳未到，惟於本院
    準備程序時供稱：事實上我完全不記得案發過程，在調解委
    員會以及地檢署的時候，也都說過自己對案發過程沒有印象
    ，我沒有辦法確定自己有沒有過失等語（院卷第31頁）。經
    查：
  ㈠基礎事實：
　　被告於上開起訴書所指時間、地點，騎乘A車與騎乘B車之邱
    正萂發生碰撞，邱正萂因而人車倒地受有左肩挫傷併擦傷、
    雙前臂擦傷、右膝挫傷併擦傷、右小腿擦傷、胸部挫傷及臉
    部挫傷併擦傷等傷害等情，業據被告所供承在卷（院卷第33
    -34頁），且經邱正萂於警方談話紀錄及偵查中證述明確（1
    09他2281卷【下稱他卷】第27-28、59-60頁），並有道路交
    通事故現場圖、道路交通事故調查（報告）表㈠㈡、警方事故
    現場蒐證照片、邱正萂之臺大醫院竹東分院病歷及診斷證明
    書等在卷可查（他卷第23-37、45-56、63頁），是此部分事
    實固堪認定屬實。
  ㈡法律適用說明：
　⒈然而，過失犯罪與故意犯罪相同，均有客觀要件與主觀要件
    的區分，且「過失犯罪」概念，亦在與刑法分則各罪名進行
    連結後，實質上要求發生一定之結果始成立犯罪。故刑法第
    14條第1項「行為人按其情節應注意，並能注意，而不注意
    ，為過失」之規定，依其是否涉及行為人主觀認知的差異，
    即應可區分為「行為人應注意，而不注意，致生生命或身體
    法益侵害結果」的客觀要件，以及「行為人按其情節能注意
    」的主觀要件等2個部分。而就客觀之「應注意而不注意」
    要件，其中涉及注意義務（行為規範）的概念，而足以作為
    刑法上注意義務的行為規範，既如前述必須具有避免生命或
    身體法益侵害結果發生的功能，則縱有法律、契約、習慣、
    法理、日常生活經驗作為其依據，相關行為規範在概念上如
    果不是未經履行就顯然會對他人生命或身體法益產生危險，
    仍不足以認為具備刑法上注意義務的適格；至於行為人「負
    有刑法上注意義務而未履行」的事實狀態，則為過失犯罪的
    客觀實行行為。又依犯罪審查流程而言，只有在確認行為人
    之行為具備上開客觀實行行為的性質，且與結果之間經規範
    性評價而認定具有相當因果關係等客觀要件後，才有進一步
    審查行為人是否符合「按其情節能注意」主觀要件（即主觀
    有無過失）的必要；易言之，「先客觀後主觀」的犯罪審查
    流程，非但應在故意犯罪案件中加以實踐、在過失犯罪案件
    中亦同應落實。而本案起訴意旨既認被告之違反注意義務行
    為（客觀實行行為）係「未注意車前狀況及兩車並行距離，
    並隨時採取必要安全措施，且超車時未與前車保持超過半公
    尺以上之間隔，而貿然加速欲自前方B車之左側超車，致A車
    自後衝撞B車之左後側車身」，則被告是否確有此等違反刑
    法上注意義務之行為，自為本案首應究明之處。
　⒉承上，固然駕駛汽機車等動力交通工具時，因行駛速度較快
    ，相較於單純步行等較低動能之移動方式而言，本有與其他
    用路人發生事故因而致死傷結果發生之較高風險存在。故在
    駕駛過程中持續注意車前狀況及與其他人車之距離（含超車
    時與他車之間隔距離），並隨時採取必要安全措施等，確有
    避免發生死傷結果的功能，道路交通安全規則第94條第3項
    、第109條第2項第3款亦有類似規定，是為維持用路安全，
    在刑法上課予汽機車駕駛人（含本案被告在內）相關注意義
    務，本無過當之虞。然而，考量道路交通安全規則第94條第
    3項前段之文義涵蓋範圍甚廣，所謂「車前狀況」、「必要
    安全措施」等要件的內涵並不明確，實務上甚至向以「帝王
    條款」稱之，用以描述少有可避免遭指摘為「未注意車前狀
    況」、「未採取必要安全措施」之實務現況（類似情形，如
    常見之同規則第93條第1項第2款、第103條之「應減速慢行
    」義務），並將以下條文加以綜合體系觀察：
　　①「汽車行駛時，駕駛人應注意車前狀況及兩車並行之間隔
      ，並隨時採取必要之安全措施，不得在道路上蛇行，或以
      其他危險方式駕車」（道路交通安全規則第94條第3項）
      。
　　②「汽車在同一車道行駛時，除擬超越前車外，後車與前車
      之間應保持隨時可以煞停之距離，不得任意以迫近或其他
      方式，迫使前車讓道」（道路交通安全規則第94條第1項
      ）。
　　③「汽車行駛於大眾捷運系統車輛共用通行之車道時，聞或
      見大眾捷運系統車輛臨近之聲號或燈光時，應即依規定變
      換車道，避讓其優先通行，『並』不得在後跟隨迫近」（道
      路交通安全規則第94條第4項本文）。
　　更可發覺該條第1項、第3項的後段禁止規範，實際上是前段
    誡命規範的例示規定，而與不具備此等例示性的同條第4項
    規定完全不同。依此而論，本院認為在適用道路交通安全規
    則第94條第3項前段規定時，宜整體參酌該條項後段關於危
    險駕駛的例示，而認為在證明行為人有「未注意車前狀況」
    、「未採取必要安全措施」的規範違反行為之外，雖不致要
    求需達於蛇行等危險駕駛的程度，但仍應進一步說明行為人
    之駕駛行為具備一定程度失當，始足以評價為刑法上的注意
    義務違反行為（具備客觀實行行為性）；簡言之，在適用類
    似道路交通安全規則第94條第3項前段此等要件內涵並不明
    確的法規範時，「違反法規範」是否必然等同於「違反刑法
    上的注意義務」，宜有進一步思考的必要，始能使該條規定
    之適用範圍更趨合理，以符合刑法謙抑性之要求。
  ㈢證據評價結果：
　⒈在本案中，前揭道路交通事故現場圖、道路交通事故調查（
    報告）表㈠㈡、警方事故現場蒐證照片、邱正萂之臺大醫院竹
    東分院病歷及診斷證明書等證據，僅足以證明雙方前揭發生
    交通事故後邱正萂因而受傷，以及案發時係A車之右側與B車
    之左側發生碰撞（如他卷第26頁第33欄「車輛撞擊部位」所
    示）等情，至於發生碰撞時實際上究係何人發生異常之駕駛
    行為，並無法以該等客觀證據直接認定。又邱正萂雖於警方
    談話紀錄中證稱：案發時我是直行，時速約20至30公里A車
    在我後方，我沒有看見對方，第一次撞擊是在左後方等語（
    他卷第27-28頁），於偵查中證稱：當時A車從我後面撞過來
    ，我的時速約20、30公里，對方騎很快，我不知道怎麼撞的
    等語（他卷第59頁），但依其所述，縱使A車行駛速度較B車
    為快，既然當時B車時速尚低於該處時速40公里之速限而屬
    合法（他卷第25頁），且邱正萂於碰撞前亦顯然未見被告自
    後之來車情形，故除難認被告有何速度過快情事外，顯然更
    無從逕認被告有起訴書所指「貿然加速欲超車、雙方距離不
    足半公尺」之客觀行為。又被告於警方談話紀錄中供稱：當
    時我直行，時速約30至40公里，發現危險時與B車並行，距
    離很近，突然就發生碰撞，我忘記我採取何種反應措施了等
    語（他卷第30頁），於偵查中則供稱：車禍發生當下我沒有
    記憶，我原本是騎在B車後方，我也不知道為何會追撞B車，
    我的是正常車速等語（他卷第39-40頁），於本院準備程序
    時則答辯如前所示，經核亦無任何足以遽認其「貿然加速欲
    超車、雙方距離不足半公尺」之供述內容存在。又邱正萂於
    本院審理過程中因失智而無從傳訊作證、案發現場亦無監視
    器可供調閱等節，亦有本院公務電話紀錄、警方職務報告可
    佐（院卷第83、103頁、他卷第21頁），是本案顯然亦無其
    他證據可與上開被告及邱正萂相關供、證述內容相互參酌，
    而作為「被告未注意車前狀況及兩車並行距離，並隨時採取
    必要安全措施，且超車時未與前車保持超過半公尺以上之間
    隔，而貿然加速欲自前方B車之左側超車」等事實之認定依
    據。
　⒉至被告雖於偵查中另供稱：「（你覺得你對於本案車禍的發
    生有無過失？）沒有。（依你的說法，你是追撞前車，為何
    你會認為自己沒有過失？）因為我是正常速度去騎車，應該
    是擦撞，可能是我要過去時，他騎的速度比我慢。（車禍發
    生當時你是要超車？）我沒有要超車。（你說你要過去，是
    什麼意思？）意思是我要騎車慢慢過橋時，對方的車速比我
    慢，所以才發生擦撞」等語（他卷第40頁）。然依前揭警方
    現場蒐證照片而言，案發地點之機車道寬度並非僅能容納單
    輛機車通行（他卷第34頁），則依被告此部分所述，本無法
    排除被告僅係以較B車為快之車速在B車左後方直行、而無刻
    意超車行為之可能，另依常理而言，兩台並行之直行車輛在
    均無異常駕駛行為（如臨時偏向）之前提下，單純在合理範
    圍內的雙方車速差異，亦難想像有何發生碰撞事故之典型風
    險，故被告所述「對方車速比我慢所以發生擦撞」等語，也
    顯然不足作為被告確有異常駕駛行為的認定依據，更無從排
    除B車始屬發生異常駕駛行為一方的可能性。是以，本案雙
    方雖確有碰撞事故之發生，然以被告此部分所述內容，仍無
    從作為被告確有起訴書所指之規範違反行為、甚或其駕駛行
    為確有何等程度失當之認定依據甚明。
四、綜上所述，公訴意旨所提出之相關證據，並未使本院就被告
    所涉過失傷害罪嫌達於無合理懷疑之程度，揆諸前揭說明，
    自屬不能證明犯罪，應為被告無罪之諭知。
五、按法院認為應科拘役、罰金或應諭知免刑或無罪之案件，被
    告經合法傳喚無正當理由不到庭者，得不待其陳述逕行判決
    ，刑事訴訟法第306條定有明文。被告於本院110年8月6日審
    理期日經合法傳喚無正當理由未到庭，有送達證書、刑事報
    到單、審理程序筆錄等在卷可稽（院卷第107、113-120頁）
    ，依前開說明，本院爰不待其陳述，而為一造辯論判決。
據上論斷，應依刑事訴訟法第306條、第301條第1項，判決如主
文。
本案經檢察官黃依琳提起公訴，由檢察官邱宇謙到庭執行職務。
中　　華　　民　　國　　110 　年　　8 　　月　　13　　日
                  刑事第九庭  法　官  黃沛文